【裁判字號】    92,上訴,2252
【裁判日期】    921021
【裁判案由】    殺人
【裁判全文】
臺灣高等法院刑事判決                          九十二年度上訴字第二二五二號
    上  訴  人  臺灣臺北地方法院檢察署檢察官
    被      告  乙○○
    指定辯護人  本院公設辯護人甲○○
右上訴人因被告殺人案件，不服臺灣臺北地方法院九十一年度重訴字第一六號，中華
民國九十二年五月二十六日第一審判決（起訴案號：臺灣臺北地方法院檢察署九十一
年度偵字第一四八０八號、第一八三二六號），提起上訴，本院判決如左：
    主  文
上訴駁回。
    事  實
一、乙○○長年患有精神分裂症，持續在國軍北投醫院住院及門診追蹤治療，仍長期
    受幻覺或妄想之精神病症狀干擾，對於外界事務知覺之理會、判斷作用，及自由
    決定意識之能力，較普通人之平均程度減退，為精神耗弱之人。九十一年七月三
    十一日下午二時三十分許，乙○○因受精神分裂症之幻覺、妄想干擾，幻想在指
    南宮工作之人嘲弄其有精神病症、欺負其家人，心有不滿，極思報復，其精神狀
    態處於精神耗弱尚未達心神喪失之狀態中，竟自臺北市○○區○○路一一七巷三
    號其住處廚房，取出扣案編號二其母丙○○所有且鋒利之菜刀一把，見在指南宮
    工作之陳淵明正坐在臺北市○○區○○路一一七巷十三號指南宮員工宿舍前乘涼
    ，竟基於殺人之犯意，持菜刀朝陳淵明之頭、手等處猛砍，陳淵明基於本能反應
    ，起身跑入指南宮員工宿舍內閃避，乙○○仍持刀緊追在後進入指南宮員工宿舍
    ，接續以菜刀猛砍陳淵明之背部、頭部、額部、頸部、前胸、腹部、腿部等處數
    刀，致使陳淵明受有(一)頭頂部三道裂傷傷口，分別長約六點五公分、八點五公分
    、七點五公分，傷口內之顱骨皆可見到凹陷之直線狀砍痕，且皮下有瘀血狀；(二)
    左眉上眼瞼至左眼角外側裂傷傷口，長六公分，該傷口內之眼眶有凹陷骨折之砍
    痕；(三)頸前部長約十一點五公分裂傷傷口，氣管亦有裂傷傷口；(四)左側鎖骨下部
    至左三角肌部（肩部）長十三公分裂傷；(五)右胸部長十點五公分之裂傷口；(六)腹
    上部及兩季肋部一道水平、長約二十點五公分之裂傷口；(七)左側臍部一道約縱向
    裂傷口，長約四公分；(八)左側肩胛部、肩胛間部一道十點五公分裂傷口；(九)右側
    肩胛下部及右側腰部，分別有十一點五公分及十四公分之裂傷傷口，右側肩胛下
    部之傷口並有腸組織外露；(十)右臀外側之大腿長七公分之裂傷口；(十一)右上臂三角
    肌後部長九公分裂傷傷口，且拖尾痕跡至十點五公分；(十二)右上臂後部另有長十一
    公分裂傷傷口；(十三)左手前臂後部有二處割裂傷口，長度分別為二點五公分、三點
    五公分，另左手背亦有表淺劃傷傷痕；(十四)右手上臂內側（二頭肌上）一條長五點
    五公分刮擦傷；(十五)右手前臂外側（近手腕處）長約兩公分之劃傷傷口等傷害，當
    場大量失血倒臥在地。適指南宮員工吳月嬌步出宿舍，當場看見陳淵明身上多處
    傷口倒臥血泊中，乙○○則持刀站立在陳淵明倒臥處旁，乙○○見吳月嬌乃立即
    逃離現場，返回上址住處，在廚房清洗手腳及其前開持砍之菜刀所沾附之血跡後
    ，將菜刀置回刀架，再至浴室脫去染有血跡之白色背心內衣，將內衣浸泡在浴室
    大臉盆內，隨後躺在床舖休息。另吳月嬌見陳淵明倒臥血泊中，即報警並將陳淵
    明送往臺北市立萬芳醫院急救，惟陳淵明仍因身體多處受有銳器傷，導致失血性
    休克，於送醫途中死亡。警員嗣於同日下午二時五十分許前往乙○○上址住處將
    乙○○逮捕，並在其住處浴室扣得沾有陳淵明血跡之白色背心內衣、乙○○身上
    所著沾有陳淵明血跡之灰色短褲各一件，另在其住處廚房扣得十七把菜刀（其中
    編號二之菜刀經送鑑驗結果呈血跡陽性反應）。
二、案經臺北市政府警察局文山第一分局報告臺灣臺北地方法院檢察署檢察官偵查起
    訴。
    理  由
一、訊據被告乙○○坦承於右揭時地持刀砍殺被害人陳淵明之情不諱，惟辯稱：犯案
    時伊不知自己在作何事，當時精神恍忽，以為在殺狗、貓，伊出去時看被害人坐
    在那邊就砍下去了，伊當時想的是要砍狗，知道被害人是人，但是無法控制就拿
    蔡刀砍下去，伊是以扣案編號八之菜刀行兇云云；另辯護人辯稱：第一次精神鑑
    定報告，被告為心神喪失之人，被告目前因精神疾病每天服藥，其所為之自白是
    否可信，似有疑問；又扣案證物編號八之菜刀經鑑驗雖無血跡反應，然不見得被
    告就不是以此菜刀行兇。而編號八之菜刀刀鋒很鈍，依照卷附相驗照片，被害人
    很多傷口看似很銳利之刀所為，造成皮開肉綻，被告自白使用之刀器與鑑定報告
    結果完全不符，且證人吳月嬌的證言可否採信，均有可疑等語。
二、經查：
  (一)右揭犯罪事實，除行兇所用之菜刀外，業據被告乙○○迭於警詢（見九十一年度
    偵字第一四八○八號偵查卷第四頁至第五頁反面）、偵訊（見同上偵查卷第四十
    頁至第四十一頁反面、九十一年度相字第四六五號偵查卷第十六頁至第十七頁）
    及原審（見原審卷第十三頁、第七三頁）及本院審理時坦承不諱，並經目擊證人
    吳月嬌先後於警詢及原審結證稱：九十一年七月三十一日下午二時三十分許，其
    正在指南宮女性員工宿舍午睡，剛起來開門出來，便看見同為指南宮清潔工之陳
    淵明倒在宿舍前方，身上有多處傷口，頭、臉、全身都是血，地上亦有大量血跡
    ，而陳淵明身旁站著一名男子，他就是住在臺北市○○區○○路一一七巷三號的
    乙○○，其身穿白色無袖背心內衣、灰色短褲，手持一把刀，乙○○看到伊後，
    立刻持刀離開現場，朝員工宿舍外面走去等語甚詳（見九十一年度偵字第一四八
    ○八號偵查卷第十頁至第十一頁反面、原審卷第六五、六六頁），復有被告持以
    行兇所用之扣案編號二菜刀一把、被告行兇時所穿著之白色背心內衣及灰色短褲
    各一件扣案可資佐證。又扣案白色背心內衣及灰色短褲均沾有血跡，白色背心內
    衣以Ｏ－Ｔｏｌｉｄｉｎｅ血跡反應檢測法鑑驗結果呈陽性反應，灰色短褲之血
    跡與被害人陳淵明血型ＤＮＡ－ＳＴＲ型別相同，有內政部警政署刑事警察局九
    十一年九月二十五日鑑驗書一件在卷足憑（見原審卷第五五頁），足見被告確實
    穿著扣案之白色背心內衣及灰色短褲行兇無訛。再被害人陳淵明遭被告砍殺後，
    受有頭頂部三道裂傷傷口，分別長約六點五公分、八點五公分、七點五公分，
    傷口內之顱骨皆可見到凹陷之直線狀砍痕，且皮下有瘀血狀；左眉上眼瞼至左
    眼角外側裂傷傷口，長六公分，該傷口內之眼眶有凹陷骨折之砍痕；頸前部長
    約十一點五公分裂傷傷口，氣管亦有裂傷傷口；左側鎖骨下部至左三角肌部（
    肩部）長十三公分裂傷；右胸部長十點五公分之裂傷口；腹上部及兩季肋部
    一道水平、長約二十點五公分之裂傷口；左側臍部一道約縱向裂傷口，長約四
    公分；左側肩胛部、肩胛間部一道十點五公分裂傷口；右側肩胛下部及右側
    腰部，分別有十一點五公分及十四公分之裂傷傷口，右側肩胛下部之傷口並有腸
    組織外露；右臀外側之大腿長七公分之裂傷口；右上臂三角肌後部長九公分
    裂傷傷口，且拖尾痕跡至十點五公分；右上臂後部另有長十一公分裂傷傷口；
    左手前臂後部有二處割裂傷口，長度分別為二點五公分、三點五公分，另左手
    背亦有表淺劃傷傷痕；右手上臂內側（二頭肌上）一條長五點五公分刮擦傷；
    右手前臂外側（近手腕處）長約兩公分之劃傷傷口等傷害，係銳器傷，且係具
    有相當重量之刀具，因而大量失血造成失血性休克死亡，死亡方式係他殺之事實
    ，亦經臺灣臺北地方法院檢察署檢察官督同法醫師相驗屬實，有勘驗筆錄、相驗
    屍體證明書、驗斷書各一件及相驗照片四十四幀（參上開相驗卷第十一頁、第十
    四頁、第八頁至第十頁、二十八頁至第五十三頁反面）在卷可稽。被告之自白核
    與事實相符，自可採信。被害人陳淵明之死亡係因被告砍殺之行為所導致，二者
    間自有相當之因果關係。按殺人與傷害罪之區別，應以有無殺意以為斷，被害人
    所受傷害程度固不能據為認定有無殺意之唯一標準，但加害人之下手情形如何，
    於審究犯意方面，仍不失為重要參考資料（參照最高法院二十年非字第一○四號
    判例），而頭、頸部均為人體之要害，以質地堅硬之菜刀朝人之頭、頸部砍殺均
    足以致人於死，依被告前開所稱意在殺狗，亦知被害人是人等語，則被告持菜刀
    朝被害人頭、頸等人之重要部分砍殺，其有殺人之犯意，應堪認定。
  (二)扣案之十七把菜刀經送內政部警政署刑事警察局鑑驗結果，編號二菜刀刀面處以
    Ｏ－Ｔｏｌｉｄｉｎｅ血跡反應檢測法檢測結果呈陽性反應，另編號一號、三號
    至十七號菜刀，以Ｏ－Ｔｏｌｉｄｉｎｅ血跡反應檢測法檢測結果均呈陰性反應
    ，此有上開鑑驗書可佐；復觀諸扣案編號二菜刀極為鋒利，並參酌上開驗斷書及
    相驗照片所示，被害人之傷口均係銳器傷，且係遭相當銳利之刀器所砍殺，從而
    被告持以行兇之菜刀，應係經鑑驗結果血跡呈陽性反應，且刀峰銳利之編號二菜
    刀甚明。至被告雖稱其持以行兇者，是扣案編號八菜刀，不是編號二菜刀等語，
    惟觀之編號八菜刀之刀面全部生鏽、刀面較寬、刀鋒較鈍，與造成被害人傷口之
    銳利刀器並不相合，且該菜刀經鑑驗結果血跡反應為陰性，足徵編號八菜刀並非
    被告持以行兇之刀器。況被告尚且稱其對持以行兇所用之菜刀形狀不是記得很清
    楚等語（見原審卷第八六頁），是被告稱其持以行兇是扣案編號八之菜刀云云，
    應非事實。另據證人吳月嬌於原審陳稱被告持以行兇者係一把刀柄與刀刃各約二
    十五公分至三十公分，可以對折，刀柄為黃色之不明刀器等語，嗣又改稱其視力
    不好，整支刀不是看很清楚等語，則證人吳月嬌就此部分之陳述前後不一，且因
    視力不佳，未看清楚被告所持之刀器，是其此部份證詞，非無瑕疵，是此部分尚
    難採為認定之依據。
  (三)再按心神喪失人之行為不罰；精神耗弱人之行為得減輕其刑，刑法第十九條第一
    項及第二項定有明文。而刑法上之心神喪失與精神耗弱，應依行為時精神障礙程
    度之強弱而言，如行為時之精神對於外界事務全然缺乏知覺理會及判斷作用，而
    無自由決定意思之能力者，為心神喪失，如此項能力並非完全喪失，僅較普通人
    之平均程度顯然減退者，則為精神耗弱（參照最高法院二十六年諭上字第二三七
    號判例意旨）。查證人即被告之胞弟周欽琛於偵查時證稱：乙○○自七十三年三
    月間起因精神分裂症在軍中被送至國軍醫院就診，後轉至國軍北投醫院持續在該
    院就診，有時在新店宏濟醫院就診。乙○○精神狀況不錯時，會幫忙母親麵攤之
    工作，也會親自到國軍北投醫院拿藥，偶爾至舊書攤買他喜歡的軍事武器書籍，
    會幫助隔壁之伯母種菜、除草，以前也養過雞、鴨等語等語（見九十一年度偵字
    第一四八○八號偵查卷第四十五頁反面至第四十七頁）。而被告確實因精神分裂
    症，自八十二年三月三日起長期在國軍北投醫院住院及門診追蹤治療，此有國軍
    北投醫院九十一年八月二日診斷證明書影本一紙在卷可證，且其領有殘障手冊，
    為中度精神障礙之人，亦有中華民國殘障手冊影本一紙在卷可佐。又被告行為時
    之精神狀態，經原審囑託國軍北投醫院鑑定，經該院於九十一年十一月十五日對
    被告進行精神鑑定之會談，嗣於同年十一月二十六日以（九一）濟元字第二三四
    四號函覆精神鑑定（下稱第一次精神鑑定）結果為：「1.個人及一般病史：自
    述否認其他內外科重大疾病史，自述目前患有糖尿病及心搏過速，否認過敏或其
    他內科病史。犯罪史：自述曾於三年前犯傷害罪（幻想自己是革命軍人，而傷
    害小孩子）。病前人格：內向少友，情緒平時尚平穩。職業史：農（養雞養
    鴨）家族史：個案下有四個弟弟，目前與母同住，父親約三十年前去世。個案
    否認家族精神病史。精神病史：根據個案自述，個案小時個性固執，內向少友
    ，在校成績不佳，曾達倒數前一、二名，未有參加不良幫派，自述國中畢業後在
    木工、版模工及協助母親做生意等，功能不佳且無法持續超過一年，而在家養雞
    養鴨。自述自二十歲在桃園當兵時開始出現妄想、疑神疑鬼及社會畏縮，而曾於
    三軍總醫院就醫，診斷為精神分裂症。此後個案持續門診服藥，但仍持續幻聽（
    母親的聲音，臺語）及怪異妄想（貓咬雞，要殺貓），而多次住院（宏濟、榮總
    及國軍北投醫院─90/01/31─90/06/27，90/11/13─91/02/06）。自述出院後持
    續於本院門診追蹤，且持續服藥，但症狀不穩定。九十一年七月三十一日個案自
    述因一時氣憤工人白吃白喝，又逢自己的雞被貓咬，而欲持刀殺貓，但殺到壞人
    ，而將陳姓被害人殺害。個案承認事發之前與陳姓被害人認識，但未有任何恩怨
    ，整件事情發生時，神智不清醒（當時慌了），約半天後才清醒知道自己殺人，
    當場即請求弟弟救被害人，事發之前未曾飲酒或吸毒，亦未抽煙，會談時無法將
    整件事情連貫，個案對整件事感到後悔，保證絕不再犯。2.個案對處理自我事物
    能力的評估：根據個案於會談時之發現，個案情緒平穩，現實感及判斷能力並不
    佳，持續仍有精神病症狀。個案對整件事情發生有前後尚無法完全連貫，顯示個
    案確為精神分裂症個案，故判定個案應無法合理判斷當時行為之後果，當時不具
    有處理自我事務之能力，應屬於『心神喪失』狀況。鑑定結果為精神分裂症，總
    合病史、臨床會談結果，個案犯罪行為應與其精神病症狀有關，且目前仍持續有
    精神病症狀（幻覺或妄想）干擾。故推斷個案當時應不具有處理自我事務之能力
    ，屬於『心神喪失』狀況。」，固有上開函文及精神鑑定報告書各一件存卷足憑
    。嗣續就被告患有精神分裂症是否影響其對案發當時情節之記憶能力、精神狀態
    等情鑑定，經國軍北投醫院再次鑑定，經該院以九十二年三月二十四日（九二）
    醫修字第四七一號函覆第二次精神鑑定結果（下稱第二次精神鑑定），其中1.個
    人及一般病史之疾病史、犯罪史病前人格、職業史、家族史，均與第
    一次鑑定報告之結果相同，經與被告進行第二次會談，鑑定人並認「精神病史
    ：根據個案自述個案於九十一年七月三十一日下午，確實記得被害人當時靠在床
    邊掙扎及個案持刀傷害被害人之情形。個案亦承認於九十一年十一月十五日在國
    軍北投醫院鑑定當時，確實因為規避責任而蓄意不提記得案發經過一事，而以『
    忘記了』回答。個案否認此一行為由任何人所指導，且清楚表示知道承認或否認
    『記得案發經過』的不同後果。自述目前頭腦較清醒，且後悔當時所不當陳述的
    行為。2.根據個案於會談時之發現，個案情緒平穩，現實感及判斷能力稍差但仍
    完整。個案雖為精神分裂症個案，第二次會談時對前後（法院訊問及醫院鑑定）
    說詞不一致之解釋，應屬可信，故改判定個案當時應無法合理判斷當時行為之後
    果（妄想被害人為壞人），但尚具有處理自我事務能力（傷害別人應負責任），
    應屬於『精神耗弱』狀況。鑑定結果，精神科診斷為精神分裂症，總合病史、臨
    床會談結果，個案犯罪行為應與其精神病症狀有關，且目前仍持續有精神病症狀
    （幻覺或妄想）干擾。故推斷個案當時應部分具有處理自我事務之能力，屬於『
    精神耗弱』狀況。」（見原審卷第二○八頁以下）。查本件被告乙○○在犯罪後
    立即被查獲帶往警局詢問，對其犯罪時之行動過程均述甚詳，且深表悔意，偵
    辦本案之司法警察依其述，在其住處扣得其行兇時所著之衣褲及所使用之菜刀
    ，其所述放置之位置亦屬正確，再觀被告犯罪後在歷次偵審時，對其持菜刀砍殺
    被害人陳淵明之過程及砍殺被害人身體部位之供述均大致相符，且合於事實，顯
    見被告犯罪當時有記憶能力，且能認知自己之行為。另參以被告於行兇後旋返回
    將沾有血跡之衣服脫下浸泡在大臉盆內，足見其行為當時之精神狀況對於外界事
    務並非全然缺乏知覺理會及判斷作用，應係處於精神耗弱之狀態，為精神耗弱之
    人。復據被告於原審調查時供承其在第二次精神鑑定時所說的話都是實話，本來
    想逃避現實（指第一次精神鑑定時之回答），後來又覺得不行，所以就承認了等
    語（見原審卷第二二三頁以下），足徵被告於第一次精神鑑定時對於案發過程之
    陳述並不實在，則國軍北投醫院據以完成第一次精神鑑定，認被告行為時精神狀
    態係處於心神喪失之狀態，該鑑定結果自有可議，而第二次鑑定係依被告所供之
    實情所做出之鑑定結果，自較可採，是應以第二次精神鑑定報告為可採。審酌上
    述各情，被告雖罹有精神分裂症，但其於實施犯罪行為當時之精神狀況，對於外
    界事務並非全然缺乏知覺理會及判斷作用，而無自由決定意思之能力，即其此項
    能力並非完全喪失，而僅較普通人之平均程度減退，應係精神耗弱之人。至辯護
    人所辯被告為精神分裂症，其自白是否可信，尚有疑問一節，惟據證人即被告之
    弟周欽琛上開所證被告精神狀況不錯時，尚能幫其母工作，能自行到醫院拿藥，
    或到書攤買書等情，足徵被告雖為精神分裂症患者，然在藥物控制下仍可維持精
    神狀態之穩定，並能處理自己日常生活事務、協助母親之工作及閱讀書籍，且被
    告於警詢、偵審中均有服用精神科藥物，精神狀態穩定，分別據被告於偵審時、
    證人即被告胞弟周敏毓於警詢、證人即被告之母丙○○於原審陳稱在卷，則被告
    之自白既出於自由意識狀態所為，自可採為認事用法之依據。
  (四)綜上所述，被告之自白持菜刀砍殺被害人陳淵明，核與事實相符，堪以採信。本
    件事證明確，被告
    右揭犯行堪以認定，應依法論科。
三、核被告乙○○所為，係犯刑法第二百七十一條第一項殺人罪。被告為本件殺人犯
    行之際係精神耗弱之人，已如前述，應依刑法第十九條第二項規定減輕其刑。原
    審認被告所犯罪證明確，適用刑法第二百七十一條第一項、第十九條第二項、第
    八十七條第二項、第三項，並審酌被告並無前科，素行尚端，其受精神病症狀干
    擾所生犯罪之動機及所受之刺激、手段、智識程度為國中畢業、造成被害人死亡
    之危害及犯罪後坦承犯行，深具悔意等一切情狀，量處有期徒刑七年，且審酌被
    告罹患精神分裂症，未能有效控制自我行為，而持刀殺人，對人民生命安全危害
    甚鉅，及目前尚須持續以藥物控制，鑑定機構亦建議被告應接受規則精神科治療
    ，以改善其精神病症狀，避免再度造成難以預料之危害，認有令入相當處所，施
    以監護及治療之必要，而諭知於刑之執行完畢或赦免後，令入相當處所，施以監
    護三年。並敘明扣案編號二菜刀雖係供被告犯罪所用之物，非被告所有，而係被
    告之母丙○○所有，又非違禁物，不諭知沒收之理由。經核其認事用法並無不合
    ，所量處之刑，尚屬允適，檢察官上訴意旨，認被告行兇之際神智清楚，未陷於
    精神耗弱，指摘原審判決不當及量刑過輕，尚無理由，本件上訴應予駁回。
據上論斷，應依刑事訴訟法第三百六十八條，判決如主文。
本案經檢察官劉永清到庭執行職務。
中      華      民      國    九十二    年      十      月    二十一    日
                              臺灣高等法院刑事第二十庭
                                  審判長法  官  葉  麗  霞
                                        法  官  鄧  振  球
                                        法  官  李  春  地
右正本證明與原本無異。
如不服本判決，應於收受送達後十日內向本院提出上訴書狀，其未敘述上訴之理由者
並得於提起上訴後十日內向本院補提理由書（均須按他造當事人之人數附繕本）。
                                        書記官  柳  秋  月
中      華      民      國    九十二    年      十      月    二十一    日
附錄：本案論罪科刑法條全文
刑法第二百七十一條第一項
殺人者，處死刑、無期徒刑或十年以上有期徒刑。


司法院資訊處製作；財團法人民間司法改革基金會備份。
